【裁判字號】    99,上易,1339
【裁判日期】    991005
【裁判案由】    家暴傷害
【裁判全文】
臺灣高等法院刑事判決                99年度上易字第1339號
上  訴  人
即  被  告  甲○○
選任辯護人  楊久弘律師
上  訴  人
即  被  告  乙○○
上列上訴人即被告因家暴傷害案件，不服臺灣臺北地方法院98年
度易字第2544號，中華民國99年5 月4 日第一審判決（起訴案號
：臺灣臺北地方法院檢察署98年度調偵字第766 號），提起上訴
，本院判決如下：
    主  文
上訴駁回。
    事  實
一、甲○○、丙○○係夫妻關係，與所生子女共同居住於臺北市
    ○○區○○路2 段300 巷32號房屋內，彼此具有家庭暴力防
    治法第3 條第1 款所規定之家庭成員關係。緣於民國（下同
    ）97年9 月8 日晚間10時30分許，因甲○○將上開住處臥房
    房門反鎖，致丙○○無法進入臥房內拿取換洗衣物，甲○○
    因在臥房內整理個人電腦資料，不願意開門讓丙○○進入，
    丙○○為求進入臥房，遂持榔頭敲擊臥房房門門鎖，擬打開
    房門進入（丙○○所涉毀損罪嫌，已經檢察官為不起訴處分
    ），甲○○在房內聽聞敲擊房門聲音，旋開門而出，於房門
    外與丙○○發生口角、拉扯（丙○○此部分另涉傷害部分，
    已經原審為公訴不受理之判決確定）時，因丙○○執意進入
    房內，詎甲○○勃然大怒，竟基於普通傷害之犯意，徒手毆
    打丙○○，致丙○○受有右臉部挫外傷（約0.4 ×0.2 公分
    ）、右上臂腫痛併皮下瘀血（約8 ×12公分）、右手中指挫
    外傷（約0.5 ×0.5 公分）、左前臂腫痛併皮下瘀血（約3
    ×6 公分）及左手兩處腫痛併皮下瘀血（1 處約1 ×1 公分
    ，另1 處約2 ×1 公分）等傷害。嗣丙○○因不甘遭甲○○
    毆打，隨之以電話通知其胞弟乙○○前來主持公道，乙○○
    接獲丙○○之電話求援後，因知甲○○當時處於盛怒狀態，
    為求防衛即持路旁拾得之木條1 支（未扣案）火速前往丙○○上開住處，於進入該處之大門之前，即與甲○○碰面遭遇
    ，甲○○見乙○○手持木條，且來意不善，為防止乙○○持
    該木條攻擊，即向前擬奪取乙○○手中之前開木條，乙○○
    見狀即奮力抵抗，雙方進而各基於傷害對方身體之犯意，彼
    此互毆，致甲○○受到四肢多處挫傷併皮下瘀血之傷害（1
    ×0.3 公分、1 ×3 公分、1 ×0.3 公分），乙○○則受有
    左前臂2 處挫傷（1 處約3 ×0.5 公分，另1 處約1.5 ×
    0.5 公分）、左手挫擦傷（約1 ×0.5 公分）、右前臂疼痛
    併挫外傷（約0.5 ×0.5 公分）及右腹部挫外傷（約3 ×3
    公分）等傷害。
二、案經甲○○、丙○○、乙○○訴由臺北市政府警察局中山分
    局報請臺灣臺北地方法院檢察署檢察官偵查起訴。
    理  由
壹、有罪部分：
一、證據能力方面：
    按被告以外之人於審判外之言詞或書面陳述，除法律有規定
    者外，不得作為證據；又被告以外之人於審判外之陳述，雖
    不符合同法第159條之1至第159條之4之規定，但經當事人於
    審判程序同意作為證據，法院審酌該言詞陳述或書面陳述作
    成時之情況，認為適當者，亦得為證據；又當事人、代理人
    或辯護人於法院調查證據時，知有第159條第1項不得為證據
    之情形，而未於言詞辯論終結前聲明異議者，視為有前項之
    同意，刑事訴訟法第159條第1項及第159條之5分別定有明文
    。查本判決下列所引用之各項證據方法之證據能力，被告甲○○、乙○○及辯護人於本院準備程序中均表示沒有意見（
    見本院卷第28頁反面），且迄至言詞辯論終結前亦未再聲明
    異議，本院審酌該等言詞陳述及書面陳述作成時之情況，並
    無不宜作為證據之情事，依刑事訴訟法第159條之5第2 項之
    規定，自得作為證據，合先敘明。
二、訊據上訴人即被告甲○○、乙○○均矢口否認有何傷害之犯
    行。其中上訴人即被告甲○○辯稱：其當時在住處房間內查
    明電腦何以遭他人擅自使用而遭鎖碼之事，告訴人丙○○竟
    於大廳持榔頭損壞臥房房門，其為了避免告訴人丙○○繼續
    毀損及可能傷害其之行為，遂基於正當防衛之意思，始開門
    並與告訴人丙○○搶奪榔頭，而在拉扯過程中造成告訴人丙○○受傷，其並無傷害告訴人丙○○之故意；嗣後，告訴人
    丙○○打電話找伊弟即被告乙○○前來，其見被告乙○○手
    持木條前來，且作勢要攻擊其，遂基於正當防衛之意思，出
    手奪取被告乙○○手中之木條，其並未主動毆打乙○○，乙○○所受之傷痕是雙方於搶奪木條時造成的，若非乙○○主
    動攻擊其，其看到乙○○手持木條，焉敢主動挑釁？上訴人
    即被告乙○○辯稱：渠接到渠胞姐即告訴人丙○○指稱遭甲○○毆打之求援電話後，便前往丙○○住處瞭解，因想到告
    訴人丙○○曾提過被告甲○○有暴力傾向之情形以及丙○○
    甫遭甲○○暴行相向，才會於路途上撿拾木條作為防身之用
    ，當抵達後，渠到達該地點後，見到告訴人丙○○臉部流血
    ，且被告甲○○在旁大聲咆哮，渠遂質問被告甲○○原委，
    豈知被告甲○○竟衝過來與渠扭打在一起，渠為甲○○與丙○○齟齬事件的第三者，基本上並無傷害被告甲○○之動機
    ，本案是被告甲○○先朝渠暴力相向，渠方還手自衛云云。
三、經查：
  (一)告訴人丙○○於97年9 月8 日晚間10時30分許，在上開位於
    臺北市○○區○○路2 段300 巷32號住處，欲進入臥房內拿
    取換洗衣物時，因被告甲○○將臥房上鎖，致伊無法進入，
    伊遂持榔頭敲擊臥房房門，擬開啟房門入內，被告甲○○在
    房內聽聞敲擊房門之聲音，旋開門而出，並與告訴人丙○○
    發生激烈口角，並相互拉扯之事實，業據被告甲○○坦承不
    諱，核與告訴人丙○○於警詢及偵查中指訴大致相符。被告
    甲○○雖矢口否認有蓄意動手傷害告訴人丙○○之事；然查
    被告甲○○與告訴人丙○○於拉扯之際，被告甲○○竟基於
    傷害之犯意，徒手毆打告訴人丙○○乙節，已據告訴人丙○○於警詢及偵查中指訴明確；告訴人丙○○因而受有右臉部
    挫外傷（約0.4 ×0 .2公分）、右上臂腫痛併皮下瘀血（約
    8 ×12公分）、右手中指挫外傷（約0.5 ×0.5 公分）、左
    前臂腫痛併皮下瘀血（約3 ×6 公分）及左手兩處腫痛併皮
    下瘀血（1 處約1 ×1 公分，另1 處約2 ×1 公分）等傷害
    之事實，亦有告訴人丙○○所提出之財團法人基督復臨安息
    日會臺安醫院（下稱臺安醫院）甲種診斷證明書1 紙在卷可
    稽【見98年度發查字第217 號卷（下稱發查卷）第47頁】，
    足堪認定。
  (二)被告甲○○及辯護人雖辯稱：甲○○自己反鎖於臥房內整理
    個人電腦資料，孰料丙○○持榔頭不斷敲擊房門，其基於正
    當防衛之意思，始開門與告訴人丙○○搶奪榔頭，而在拉扯
    過程中不慎造成告訴人丙○○受傷云云。惟按刑法上之正當
    防衛以遇有現在不法之侵害為前提，易言之，正當防衛係對
    於現在不正之侵害防衛自己或他人之權利者而言。然查告訴
    人丙○○之所以榔頭敲擊臥房房門，係因被告甲○○將房門
    鎖住，且於告訴人丙○○敲門欲進入拿取房內物品時拒不開
    門，此情為被告甲○○於警詢中供稱：「....接著我就非常
    生氣進入我房間後把門反鎖，同時被告丙○○就要求我將房
    門打開要拿東西洗澡，當時我就拒絕打開，結果丙○○就拿
    一把榔頭直接敲擊房門」等語在卷（見發查卷第15頁）；甲○○於本院審理時亦稱：其發現電腦遭人使用侵入，所以需
    要空間整理，才把房門關起來，丙○○當時在客廳云云（見
    本院卷第52頁正面）、我與丙○○是夫妻，97年9月8日我們
    隔著房門爭吵，....，我只是拉他的犯罪工具，我沒有犯罪
    意思，可能於拉扯中，彼此有淤青云云（見本院卷第53頁正
    面）。茲查；本案衝突發生斯時，告訴人丙○○與被告甲○○之婚姻關係仍存續中，此為被告甲○○供承在卷，業如前
    述，而上開住處係其等婚後共同居住之房屋，且告訴人丙○○亦有衣服等物品放置於臥房內，亦為被告甲○○於偵查中
    供認屬實【見98年度他字第586號卷（下稱他卷）第23至24
    頁】，是告訴人丙○○當可自由出入上址臥房，及使用、拿
    取房內物品，被告甲○○卻因為求整理各人電腦，擅自反鎖
    臥房房鎖，禁止告訴人丙○○使用、進入，於丙○○敲門甚
    久亦不願開門，自屬妨害告訴人丙○○之權利，至為顯然。
    參以，告訴人丙○○持榔頭敲擊房門之範圍，均係在門鎖周
    遭，並未毀損房門之其他位置等情，此有被告甲○○所提出
    之手機翻拍照片在卷足佐（見他卷第7頁），縱房門接近房
    鎖之其他部分亦有些微受損，但猶應認丙○○主要敲擊之標
    的為房鎖至明，由此足徵告訴人丙○○持榔頭破壞臥房門鎖
    之行為，應屬出於防衛自己權利之正當行為，此於臺灣臺北
    地方法院檢察署檢察官98年度偵續字第805號不起訴處分書
    、臺灣高等法院檢察署99年度上聲議字第345號處分書亦同
    此認定。基此，告訴人丙○○所為既屬正當行為，則被告甲○○財產上之權利並無受有任何損害可言。況且被告甲○○
    於警詢中及本院供稱：「....後來該榔頭可能受到撞擊而造
    成榔頭及木柄分離，當時我見狀就趕快打開房門並撿起調落
    在地之榔頭與木柄....」等語明確（見發查卷第15頁）我因
    為要防衛我的資產，無會有後續的動作產生云云（見本院卷
    第53頁正面），在在顯示被告甲○○打開臥房房門時，告訴
    人丙○○並無被告甲○○所稱欲持榔頭傷害其之舉動，而使
    被告甲○○身體之權利受有損害或恐受損害之虞。另查被告
    甲○○為身強力壯之中年男子，若要制止丙○○敲擊房門，
    輕而易舉，例如奪下丙○○手中之榔頭即可，毋庸讓丙○○
    受到類似本案之傷勢，此可由被告甲○○自承已取得丙○○
    之榔頭木柄部分，可見一斑。又徵以告訴人丙○○受有右臉
    部挫外傷（約0.4×0.2公分）、右上臂腫痛併皮下瘀血（約
    8 ×12公分）、右手中指挫外傷（約0.5×0.5公分）、左前
    臂腫痛併皮下瘀血（約3×6公分）及左手兩處腫痛併皮下瘀
    血（1處約1×1公分，另1處約2×1公分）等傷害，衡情應非
    於拉扯間所可能造成之傷痕。是被告甲○○在與告訴人丙○○口角、拉扯，且取下丙○○手中榔頭之木柄部分之後，應
    有基於傷害之故意，徒手毆打告訴人丙○○之行為甚明，自
    核與刑法第23條前段所稱「對於『現在不法』之侵害，而出
    於『防衛自己或他人權利』之行為」不符，更遑論同條但書
    所稱「但防衛行為過當者」云云，故被告甲○○上開所辯，
    委無足採。
  (三)辯護人雖辯稱被告甲○○並無傷害告訴人丙○○之故意，縱
    使於拉扯過程造成告訴人丙○○受有傷勢，充其量僅應成立
    過失傷害罪云云。然查，觀諸卷附告訴人所提出之臺安醫院
    甲種診斷證明書，記載告訴人丙○○受有右臉部挫外傷（約
    0.4 ×0.2 公分）、右上臂腫痛併皮下瘀血（約8 ×12公分
    ）、右手中指挫外傷（約0.5 ×0.5 公分）、左前臂腫痛併
    皮下瘀血（約3 ×6 公分）及左手兩處腫痛併皮下瘀血（1
    處約1 ×1 公分，另1 處約2 ×1 公分）等傷害，業如前述
    ，衡情若僅是相互拉扯搶奪榔頭，應不至造成對方受有如此
    嚴重之傷勢。次查，被告甲○○為智慮健全之成年人，當知
    男女因身體構造不同，體力相差懸殊，男方若奮力拉扯女方
    ，將可能造成女方受傷，被告甲○○明知及此，竟不違反其
    本意，猶奮力與告訴人丙○○拉扯，終至告訴人丙○○受傷
    ，對告訴人丙○○受傷之結果，自難辭傷害罪責。
  (四)又告訴人丙○○雖指訴稱被告甲○○在屋外有以腳踢其臉，
    造成其臉部流血受傷云云。然查，證人即到場處理員警葉文
    權、萬建德於原審審理中證稱：被告甲○○及告訴人丙○○
    都說受有傷害，但是外觀上看起來並沒有明顯的傷勢等語明
    確（見本院卷第89頁），若如告訴人丙○○指訴臉部有流血
    受傷之情形，證人葉文權、萬建德理應一眼即可察覺，且印
    象深刻，豈有未發覺之理；參以，卷附之上開臺安醫院甲種
    診斷證明書上記載之告訴人臉部傷勢為「右臉部挫外傷（約
    0.4×0.2公分）」，受傷面積甚小，倘被告甲○○果以腳踢
    告訴人臉部，殊難想像告訴人丙○○在毫無防備之情況下，
    臉部所受之傷害竟如此輕微。且被告甲○○與告訴人丙○○
    拉扯之過程中，告訴人丙○○並未因此摔倒於地，則以正常
    人站立程度，被告甲○○若非將腳部高踢過肩，又如何能以
    腳踢方式造成告訴人丙○○右臉部挫外傷傷勢，是告訴人丙○○此部分毆打方式之指訴，顯與常情不符，不足採信。
  (五)被告甲○○復辯稱：伊是因被告乙○○手持木條前來，為奪
    取木條而與被告乙○○互相扭打云云。惟按刑法上之正當防
    衛以遇有現在不法之侵害為前提，如不法侵害尚未發生，即
    無防衛之可言。再按正當防衛必須對於現在不法之侵害，始
    足當之，侵害業已過去，或無從分別何方為不法侵害之互毆
    行為，均不得主張防衛權，而互毆係屬多數動作構成單純一
    罪，而互為攻擊之傷害行為，縱令一方先行出手，還擊之一
    方，在客觀上苟非單純對於現在不法之侵害為必要排除之反
    擊行為，因其本即有傷害之犯意存在，自無主張防衛權之餘
    地（最高法院96年度台上字第3526號、92年度台上字第3039
    號、91年度台上字第2614號判決意旨參照）、互毆之雙方，
    均不得主張正當防衛，蓋互毆之行為，即無從分別何方為不
    法侵害，均不得主張防衛權（最高法院92年度台上字第3791
    號判決意旨參照）。經查本件被告乙○○於上開時間，因接
    獲渠姐丙○○求援電話後，於前往丙○○住處之途中，確曾
    撿拾路邊之木條，持往告訴人丙○○上開住處前乙節，業經
    被告乙○○供承屬實；然被告甲○○見被告乙○○手持木條
    ，以為乙○○來意不善，旋即衝向乙○○擬奪取被告乙○○
    手持之木條，乙○○奮力抵抗，因而與被告乙○○互相扭打
    ，亦分據被告甲○○、乙○○先後供述在卷，被告甲○○於
    原審準備程序時供稱：「....我就看到乙○○手上拿著裝潢
    用的木條，並不是赤手空拳，我為了要奪取木條而與乙○○
    有扭打....」等語明確（見原審卷第27頁反面），是被告乙○○雖手持木條，但並無持木條作勢毆打被告甲○○之舉動
    甚明，故被告甲○○為奪取木條，進而與被告乙○○互毆，
    依前揭判例意旨，自無主張正當防衛權之餘地。再者，被告
    甲○○因而受有四肢多處挫傷併皮下瘀血之傷害（1×0.3公
    分、1×3公分、1×0.3公分），乙○○則受有左前臂2處挫
    傷（1處約3×0.5公分，另1處約1.5×0. 5公分）、左手挫
    擦傷（約1×0.5公分）、右前臂疼痛併挫外傷（約0.5×0.5
    公分）及右腹部挫外傷（約3×3公分）等傷害，復有被告甲○○所提出之臺安醫院家庭暴力事件驗傷診斷書，及被告乙○○所提出之甲種診斷證明書各1紙附卷足憑（見發查卷第
    20頁、第48頁），亦可認定。
  (六)至於，被告乙○○固否認渠有傷害被告甲○○之動機云云。
    惟查，被告乙○○迭次於偵查、原審及本院準備程序、本院
    審理時均坦承有與被告甲○○互毆，渠於偵查時供稱：「
    .... 我過去質問他，他就衝到我面前要打我，我就出手抵
    擋，過程中我有跟他互毆，我跟他應該都有受傷。」等語（
    見他卷第16頁）、於原審準備程序時供稱：「....看到甲○○還在旁邊罵他，我就斥問他他在做什麼，他就把我的木棍
    搶下來打我，我們最後是扭打在一起....」等語（見原審卷
    第28頁）、於本院準備程序及審理期日均供稱：因甲○○衝
    過來攻擊渠，渠即還手與甲○○互毆相互扭打云云（本院卷
    第35頁正面、第51頁反面）。另參以，證人即被告乙○○之
    配偶池怡純於原審審理中證稱：「我去看丙○○狀況時，甲○○就很大聲的對丙○○講說有種就叫你的兄弟來，接下來
    乙○○與甲○○就扭打在一起，我跟丙○○就趕緊將他們二
    人支開....」等語綦詳（見原審卷第76頁反面），足認被告
    乙○○與被告甲○○互毆時，確有傷害之故意，至為顯然。
    況且，行為人主觀內心狀態之動機及實現構成要件行為目的
    之意圖，除於將意圖作為主觀不法構成要件外，因非屬客觀
    之行為情況，均與行為人是否具有犯罪故意無關，而係依刑
    法第57 條第1款之規定，作為量刑輕重之參考標準，附此敘
    明。
  (七)綜上，被告甲○○、乙○○上揭所辯，顯係事後圖卸刑責之
    詞，不足採信。本案事證明確，被告甲○○、乙○○傷害犯
    行，洵堪認定，應予依法論科。
四、論罪科刑之理由：
  (一)按家庭暴力防治法所稱之「家庭暴力」者，為家庭成員間實
    施身體或精神上不法侵害之行為；而該法所稱之「家庭暴力
    罪」者，謂家庭成員間故意實施家庭暴力行為而成立其他法
    律所規定之犯罪，家庭暴力防治法第2條第1項及第2 項分別
    定有明文。查被告甲○○與告訴人丙○○係夫妻關係，具家
    庭暴力防治法第3條第1款所規定之家庭成員關係；被告乙○○為告訴人丙○○之胞弟，亦與被告甲○○具家庭暴力防治
    法第3條第4款之家庭成員關係。核被告甲○○、乙○○所為
    ，均係犯刑法第277條第1項之傷害罪，亦屬家庭暴力防治法
    第2 條所稱之家庭暴力行為而構成家庭暴力罪，惟因家庭暴
    力防治法對於家庭暴力罪並無科處刑罰規定，自應依刑法傷
    害罪論科。
  (二)被告甲○○先徒手毆打告訴人丙○○，其後被告乙○○趕至
    ，被告甲○○進而與被告乙○○互毆，先後二次動手傷害告
    訴人丙○○、被告乙○○之行為，顯非基於同一傷害之接續
    動作，而係另行起意，自應分論併罰。辯護人辯稱：被告乙○○上開二次傷害行為，應成立接續犯云云。惟按數行為於
    同時同地或密切接近之時地實施，侵害同一之法益，各行為
    之獨立性極為薄弱，依一般社會健全觀念，在時間差距上，
    難以強行分開，在刑法評價上，以視為數個舉動之接續施行
    ，合為包括之一行為予以評價，較為合理，則屬接續犯，而
    為包括之一罪（最高法院86年台上字第3295號判例意旨參照
    ）。查被告甲○○傷害丙○○、乙○○之時間有先後之分，
    動機殊異，犯意各別，應依數罪論處，難視為數個舉動之接
    續行為。
五、原審基於以上相同之認定，引用刑法第277條第1項、第51條
    第6款、第41條第1項前段，刑法施行法第1條之1為依據，並
    審酌人際相處本應相互尊重，縱有紛爭，亦應循和平理性之
    途徑，以合法之方式解決，當不可動輒拳腳相向，詎被告甲○○、乙○○不思此為，僅因細故發生爭執，不思以理性解
    決問題，被告甲○○徒手毆打告訴人丙○○，並與被告乙○○互毆成傷，及其等品行、智識程度、生活狀況、所受傷勢
    、迄未相互達成和解等一切情狀，量處被告甲○○五十日、
    四十日，另量處乙○○拘役四十日，並別諭知易科罰金之折
    算標準，並定被告甲○○應執行之刑為拘役八十日，並諭知
    易科罰金之折算標準，以資懲儆。至於被告乙○○手持之木
    條，因非係違禁物，又非被告乙○○所有之物，且被告乙○○亦未作為本案犯罪所用，爰不予宣告沒收。本院經核原審
    關於對被告甲○○、乙○○上開論罪科刑之認事用法均無違
    誤，量刑亦稱允恰。被告甲○○、乙○○猶執前詞提起上訴
    ，否認犯罪，或指摘原審量刑過重，均為無理由，皆應予駁
    回。
據上論斷，應依刑事訴訟法第368條，判決如主文。
本案經檢察官侯千姬到庭執行職務。
中    華    民    國    99    年    10    月    5    日
                  刑事第九庭審判長法  官  陳貽男
                                  法  官  宋明蒼
                                  法  官  周盈文
以上正本證明與原本無異。
不得上訴。
                                  書記官  張郁琳
中    華    民    國    99    年    10    月    5    日
附錄本案論罪科刑法條全文：
刑法第277條
傷害人之身體或健康者，處3年以下有期徒刑、拘役或1千元以下
罰金。
犯前項之罪因而致人於死者，處無期徒刑或7 年以上有期徒刑；
致重傷者，處3年以上10年以下有期徒刑。

司法院資訊處製作；財團法人民間司法改革基金會備份。
